臺灣板橋地方法院交通事件裁定　　??94年度交聲字第1903號
原處分機關　交通部公路總局臺北區監理所
異　議　人
即受處分人　甲○○
上列異議人即受處分人因違反道路交通管理處罰條例案件，對於
交通部公路總局臺北區監理所九十四年十月三日所為之裁決處分
（處分案號：北監自裁字第裁四０—Ｃ00000000號）聲
明異議，本院裁定如下：
    主  文
原處分撤銷。
甲○○汽車駕駛人轉彎時不依號誌指示，處罰鍰陸佰元（即新臺
幣壹仟捌佰元），並記違規點數壹點。
    理  由
一、原處分意旨略以：受處分人即異議人甲○○於民國九十一年
    三月七日二十三時三十分許，駕駛車牌號碼Ｐ六－八六七七
    號自用小客車，行經設有燈號管制之臺北縣泰山鄉○○路與
    文程路之交岔路口時（裁決書誤載為新莊中正路，應予更正
    ），於文程路路口之紅燈號誌亮起之情況下違規右轉（即由
    文程路右轉明志路）闖越紅燈，而為執行勤務之臺北縣政府
    警察局新莊分局所泰山分駐所警員發現攔查並當場製單舉發
    。嗣原處分機關即交通部公路總局臺北區監理所，經查證後
    復以異議人之違規事實明確，乃依照道路交通管理處罰條例
    第五十三條及第六十三條第一項第三款等規定，裁處異議人
    罰鍰新臺幣計五千四百元，並記違規點數三點等語。
二、聲明異議意旨則略以：受處分人即異議人甲○○否認其於前
    開時、地，駕駛上開自小客車，行經上開設有燈光號誌管制
    之交岔路口時，有闖越紅燈之違規事實。當時異議人緊跟前
    車右轉，前後僅相隔一秒，為何前車未遭警攔查受罰，卻唯
    獨對伊攔查且開立罰單，且其轉彎時文程路上之號誌仍為綠
    燈，是轉彎後才轉為紅燈。故異議人不服原裁處，乃提起本
    件異議等語。
三、按汽車駕駛人轉彎時，不依號誌指示者，處二百元以上六百
    元以下罰鍰，並記違規點數一點，道路交通管理處罰條例第
    四十八條第二款及第六十三條第一項第一款分別定有明文。
四、至汽車駕駛人，行經有燈光號誌管制之交岔路口闖紅燈者，
    處新臺幣一千八百元以上五千四百元以下罰鍰，道路交通管
    理處罰條例第五十三條固定有明文，然：
（一）此條文所稱之「闖紅燈」，應係指汽車行經設有燈光號誌
      管制之交岔路口，而在其行向之燈號為紅燈之情況下，駕
      駛人仍強行進入路口，並繼而橫越通過該交岔路口，或者
      左轉進入橫向車道之駕駛行為而言，此際因該駕駛人之駕
      駛行為，將可能嚴重影響橫向雙向車流之行車順暢及行人
      之通行安全，而造成橫向左右來車行車上之極大衝突與妨
      礙，並對依規定通過馬路之行人造成莫大之危險，故道路
      交通管理處罰條例乃在不遵守道路交通號誌之指示等規定
      外，另為本條之特別規定。然假若汽車行經設有燈光號誌
      管制之交岔路口，而在其行向燈號為紅燈之情況下，駕駛
      人係做右轉彎或將車身全部超越路口停止線而停止等駕駛
      行為，而無逕行橫越該交岔路口或作左轉之情事，則此等
      駕駛行為，對於同時為綠燈行向之橫向來往車輛及行人而
      言，雖亦會造成妨害及危險，然其所影響者則可能僅係左
      方單向外側車道來車，而非橫向道路之雙向左右來車，故
      此等駕駛行為之危險性，顯較前述所稱之「闖紅燈」行為
      來得小。因之，汽車紅燈右轉之駕駛行為，與上開所定義
      之「闖紅燈」行為，二者之間尚不能全然相提並論。
（二）其次，在一般道路上之交岔路口，因在車流量、行人通行
      狀況及各項交通狀態影響之考量下，相關交通號誌、標誌
      設置機關，有時會在特定交岔路口處之燈光號誌設施中，
      增加紅燈可以同時右轉之指示號誌，而在燈光號誌之圓形
      紅燈亮起時，同時伴隨有右轉箭頭綠燈亮起之狀態，藉以
      指示該行向之車輛，可於紅燈亮時作右轉彎，或者直接在
      特定交岔路口前，設立紅燈可以右轉之交通標誌或標示設
      施，以告知汽車駕駛人得以在紅燈亮時作右轉彎。據此可
      知，交岔路口在紅燈亮時之狀態下，該行向之車輛是否可
      以同時作右轉彎，仍有其交通狀況及周遭環境因素之考量
      ，而非所有之交岔路口，在紅燈亮起時之狀態下，該行向
      之車輛一律不准右轉。基此交通號誌、標誌設置之實際情
      形，亦可佐證紅燈右轉，與紅燈穿越路口及作左轉彎之駕
      駛行為，其危險程度及對於交通狀況之影響性，確有其不
      同之處，而不能等同視之。
（三）再者，道路交通管理處罰條例第五十三條闖紅燈之處罰規
      定，應係同條例第四十八條第二款及第六十條第二項第三
      款等不遵守道路交通號誌指示等處罰條文之特別規定，且
      其罰鍰之數額及違規之記點，亦均較後二者來得高。因之
      ，前述「闖紅燈」相關處罰規定之違規構成要件，法理上
      亦應需為較嚴格之解釋，如此始符合該條文之立法意旨，
      而不致造成違規情節輕重不一之各項行為，均受到該條文
      規定之嚴厲處罰，故道路交通管理處罰條例第五十三條「
      闖紅燈」之處罰規定，解釋上應不包含紅燈右轉及車身全
      部超越停止線而停止等情狀較為輕微之違規行為，始為適
      當。另參酌一般駕駛人對於「紅燈右轉」之違法性認知，
      通常遠較紅燈亮起時直接橫越路口，或作左轉彎之情形來
      得低，且作「紅燈右轉」之違規駕駛人之惡性，經核與紅
      燈亮起時直接橫越路口，或作左轉彎等違規駕駛人之惡性
      ，程度上亦確有所不同，是前述道路交通管理處罰條例第
      五十三條闖紅燈之處罰規定，解釋上僅限於處罰在紅燈亮
      起時直接橫越路口，或作左轉彎等違規情節較為嚴重之駕
      駛行為，亦應較能切合一般人民對於交通管理法律規範之
      期待及觀感。從而，道路交通管理處罰條例第五十三條之
      闖紅燈處罰規定，解釋上並不包含「紅燈右轉」之駕駛行
      為，法理上應較為適當，至紅燈右轉及車身全部超過停止
      線停止等違規行為，則仍應依同條例第四十八條第二款或
      第六十條第二項第三款等不遵守道路交通號誌、標線指示
      之處罰規定處罰之。
（四）末按，司法院七十六年六月二十二日（七０）院台廳字第
      ０三六一三號及交通部八十二年四月二十二日交路（八二
      ）字第００九八一一號等函文意旨，雖均認汽車駕駛人行
      經有燈光號誌管制之交岔路口，在無箭頭導向燈號之狀況
      下，作左轉或右轉，均應適用前述道路交通管理處罰條例
      第五十三條之規定予以處罰，而不宜以左轉或右轉發生實
      害大小而割裂使用，然本院認為前開二函釋內容，皆與上
      述說明顯有出入而非適當，故尚難據以逕行適用，併此敘
      明。
五、經查：
（一）本件受處分人即異議人甲○○於九十一年三月七日二十三
      時三十分許，駕駛車牌號碼Ｐ六－八六七七號自用小客車
      ，途經設有燈號管制之臺北縣泰山鄉○○路與文程路之交
      岔路口時，有於文程路路口之紅燈號誌亮起之情況下，超
      越停止線並右轉進入明志路之事實，有臺北縣警察局北縣
      警交字第Ｃ00000000號舉發違反道路交通管理事
      件通知單及臺北縣政府警察局新莊分局九十一年四月十七
      日新警交裁字第０九一０００八三三七號函各一份附卷足
      憑，另證人即舉發本件違規事件之執勤警員黃建智固於本
      院調查時到庭具結證稱：事隔已久，已不復記憶等語，然
      其證稱：「（問：至案發時九十一年三月七日止，你舉發
      類似違規經驗有多久？）大約有十年了」、「（問：何情
      形下才會取締闖紅燈？）我通常會在明志路轉為綠燈時才
      會舉發，因為在文程路轉紅燈至明志路轉綠燈有一些秒差
      數」等語（詳本院九十四年十一月十六日訊問筆錄），則
      以證人黃建智警員執行此交通違規勤務業已十年，取締經
      驗豐富之情形下，應無誤為舉發之可能，且證人黃建智與
      異議人間不僅未有任何怨隙，且係毫不相識之人，衡情證
      人黃建智應無設詞攀誣，或虛構違規事實以陷害異議人之
      理。因之，異議人於前揭時、地，駕駛前開自用小客車，
      於行經設有燈光號誌管制之交岔路口，有紅燈右轉之違規
      事實，應可認定。
（二）其次，受處分人即異議人甲○○雖一再辯稱：其並未紅燈
      右轉云云。惟按法院受理交通異議案件，乃是對於交通舉
      發行政處分審查其是否違法，本質上屬於行政爭訟過程，
      與普通法院審理刑事案件之原則不同。其舉證責任之原理
      ，非如刑事案件中，應超越任何合理懷疑始可為有罪判決
      者之嚴格程度。其舉證責任之原理，應與民事訴訟相類似
      ，除有特別規定外，基本上準用民事訴訟法，由國家機關
      與人民二造，各自履行其主觀之舉證責任，在過程中各自
      提出證據；若窮盡各種證據方法，待證結果仍有不明時，
      則由客觀之舉證責任危險分配原則，決定國家機關與人民
      二造何人應受敗訴危險。此參酌行政訴訟法第一百三十六
      條規定準用民事訴訟法第二百七十七條自明。查原裁決機
      關交通部公路總局臺北區監理所，裁決異議人甲○○紅燈
      右轉，乃引據舉發單為證。而舉發本件違規事件之臺北縣
      政府警察局新莊分局泰山分駐所警員黃建智本身直接見聞
      異議人所駕駛之自用小客車有紅燈右轉之事實經過，對事
      實最為明瞭，並經以行政及刑事責任擔保其真實性，應認
      其陳述為可採，足見異議人甲○○確有駕駛自用小客車而
      於上開設有燈號管制之交岔路口時，有紅燈右轉之違規行
      為甚明。而異議人既未就舉發員警有舉發錯誤等情提出確
      實證據以供調查，且未提供任何相關證據足資證明執勤員
      警確有捏造事實違法取締之情事，從而異議人前開所辯，
      要係卸責之詞，自無可採。從而，異議人於前開時、地，
      駕駛自用小客車，途經設有燈號管制之交岔路口時，有於
      紅燈號誌亮起之情況下作右轉之駕駛行為，應無疑問。
六、綜上所述，受處分人即異議人甲○○於上開時、地，駕駛自
    用小客車途經設有燈號管制之交岔路口時，有於紅燈號誌亮
    起之情況下作右轉之駕駛行為雖足認定，然如前述說明可知
    ，異議人之上開違規行為尚與在紅燈亮起之情況下直接通過
    路口或作左轉之駕駛行為有異，故該駕駛行為經核應未該當
    於道路交通管理處罰條例第五十三條之闖紅燈處罰規定之構
    成要件。從而，原處分機關即移送機關交通部公路總局臺北
    區監理所，貿然依據該條文之規定處罰異議人，尚非適當。
    是本件原裁決處分既有上開適用法條不當之處，則仍應由本
    院裁定將原處分撤銷。又因異議人於前開時、地，駕駛自用
    小客車在紅燈亮起之情況下作右轉彎，而有汽車駕駛人轉彎
    時，不依號誌指示之違規事實已甚明確，故本院復根據道路
    交通管理處罰條例第四十八條第二款及第六十三條第一項第
    一款等規定，並斟酌違反道路交通管理事件統一裁罰標準表
    之規定，而另為異議人如主文第二項所示之諭知，以資適法
    。
七、據上論斷，應依道路交通案件處理辦法第二十條前段裁定如
    主文。
中　　華　　民　　國　　94　　年　　11　　月　　30　　日
　　　                交通法庭  法　官　鄭燕璘
上列正本證明與原本無異。
如不服本裁定應於送達後五日內向本院提出抗告狀。
      　　　　　　　　        　書記官　陳秀慧
中　　華　　民　　國　　94　　年　　11　　月　　30　　日
